ACORDAO-COMPLETO-2343211

ACÓRDÃO 729/2019 ATA 10/2019 - PLENÁRIO

VISTOS, relatados e discutidos estes autos de pedidos de reexame interpostos por George Lauro Ribeiro de Brito e Flavilene Maria Bueno Coelho contra o Acórdão 629/2018-TCU-Plenário, 
ACORDAM os Ministros do Tribunal de Contas da União, reunidos em Sessão de Plenário, com fundamento no art. 48, da Lei 8.443/92, em:
9.1  conhecer do recurso interposto por George Lauro Ribeiro de Brito para, no mérito, negar-lhe provimento;
9.2  conhecer do recurso interposto por Flavilene Maria Bueno Coelho para, no mérito, dar-lhe provimento parcial e reduzir o valor da multa que lhe foi imposta por meio do subitem 9.4 do Acórdão 629/2018-TCU-Plenário para R$ 5.000,00 (cinco mil reais) ; e
9.3 dar conhecimento desta deliberação aos recorrentes e ao interessado.

Pedidos de reexame interpostos contra acórdão que aplicou multa aos recorrentes em processo de auditoria sobre regularidade das ações relacionadas com os cursos oferecidos no âmbito da Bolsa-Formação Estudante e da Bolsa-Formação Trabalhador.

Entidades/órgãos do Governo do Estado de Tocantins.

3. Interessados/Responsáveis/Recorrentes:
3.1. Responsáveis: Adão Francisco de Oliveira (XXX.464.011-XX); Flavilene Maria Bueno Coelho (XXX.603.660-XX); George Lauro Ribeiro de Brito (XXX.076.751-XX); Paulo Henrique Ferreira Massuia (XXX.243.758-XX).
3.2. Recorrentes: George Lauro Ribeiro de Brito (XXX.076.751-XX); Flavilene Maria Bueno Coelho (XXX.603.660-XX).
3.3. Interessado: Secretaria de Educação Profissional e Tecnológica do Ministério da Educação (Setec-MEC).

13.1. Ministros presentes: José Mucio Monteiro (Presidente), Walton Alencar Rodrigues, Augusto Nardes (Relator), Raimundo Carreiro e Bruno Dantas.
13.2. Ministros-Substitutos convocados: Marcos Bemquerer Costa e André Luís de Carvalho.
13.3. Ministro-Substituto presente: Weder de Oliveira.

AUGUSTO NARDES

Ministro-Substituto André Luís de Carvalho.

Adoto como relatório a instrução elaborada no âmbito da Secretaria de Recursos (Serur) que contou com a anuência do corpo dirigente daquela unidade:
"INTRODUÇÃO
Examinam-se pedidos de reexame interpostos por George Lauro Ribeiro de Brito (CPF XXX.076.751-XX) e Flavilene Maria Bueno Coelho (CPF XXX.603.660-XX) contra o Acórdão 629/2018-TCU-Plenário (Rel. Min. Substituto ANDRÉ LUÍS DE CARVALHO) .
0. A deliberação recorrida apresenta o seguinte teor (peça 105) : 
VISTOS, relatados e discutidos estes autos de auditoria sobre a regularidade das ações relacionadas com os cursos oferecidos no âmbito da Bolsa-Formação Estudante e da Bolsa-Formação Trabalhador, no período de janeiro de 2013 a junho de 2016, como modalidades de implementação do Programa Nacional de Acesso ao Ensino Técnico e Emprego (Pronatec - Bolsa-Formação) no âmbito da Secretaria de Educação, Juventude e Esportes do Estado do Tocantins;
ACORDAM os Ministros do Tribunal de Contas da União, reunidos em Sessão do Plenário, ante as razões expostas pelo Relator, em:
9.1. rejeitar as justificativas apresentadas por Paulo Henrique Ferreira Massuia, George Lauro Ribeiro de Brito e Flavilene Maria Bueno Coelho;
9.2. acolher as respostas à oitiva apresentadas pela Secretaria de Educação Profissional e Tecnológica do Ministério da Educação (Setec - MEC) , em atendimento ao item 9.2 do Acórdão 2802/2016-TCU-Plenário;
9.3. considerar cumprida a recomendação prolatada pelo item 9.3 do Acórdão 2802/2016-TCU-Plenário;
9.4. aplicar em desfavor de Paulo Henrique Ferreira Massuia, George Lauro Ribeiro de Brito e Flavilene Maria Bueno Coelho, individualmente, a multa prevista no art. 58, II e III, da Lei nº 8.443, de 1992, sob o valor de R$ 10.000,00 (dez mil reais) , fixando-lhes o prazo de 15 (quinze) dias, a contar da notificação, para que comprovem, perante o Tribunal, o recolhimento da referida quantia aos cofres do Tesouro Nacional, atualizada monetariamente na forma da legislação em vigor;
9.5. autorizar, caso requerido, nos termos do art. 26 da Lei nº 8.443, de 1992, e do art. 217 do RITCU, o parcelamento das dívidas constantes deste Acórdão em até 36 (trinta e seis) parcelas mensais e sucessivas, sobre as quais incidirão a atualização monetária e os correspondentes acréscimos legais, esclarecendo aos responsáveis que a falta de pagamento de qualquer parcela importará no vencimento antecipado do saldo devedor, sem prejuízo das demais medidas legais; 
9.6. autorizar, desde logo, a cobrança judicial das dívidas constantes deste Acórdão, nos termos do art. 28, inciso II, da Lei nº 8.443, de 1992, caso não atendidas as notificações; e
9.7. determinar que a unidade técnica envie a cópia do presente Acórdão, acompanhado do Relatório e da Proposta de Deliberação que o fundamenta, à Secretaria de Educação Profissional e Tecnológica do Ministério da Educação, ao Fundo Nacional de Desenvolvimento da Educação e à Secretaria de Educação, Juventude e Esportes do Estado do Tocantins, para ciência e eventuais providências, além do aludido envio a Paulo Henrique Ferreira Massuia, George Lauro Ribeiro de Brito e Flavilene Maria Bueno Coelho, para ciência. [Grifou-se].
HISTÓRICO
A síntese dos fatos que interessam à análise dos recursos em tela encontra-se bem sintetizada no voto que guiou a decisão recorrida (Rel. Min. Substituto ANDRÉ LUÍS DE CARVALHO) , compensando a transcrição: 
[...]
2. A presente fiscalização apontou, em suma, as seguintes ocorrências: (i) alto índice de evasão nos cursos ofertados pelo Pronatec; (ii) falhas na documentação e na matrícula dos alunos; (iii) ausência de certificação ou diplomação dos concluintes; (iv) ausência de elementos capazes de atestar a qualificação técnica dos instrutores; (v) gastos desnecessários na aquisição de bens e serviços em detrimento de despesas próprias do Bolsa-Formação; (vi) falta de processo seletivo para a participação de bolsistas no Pronatec; (vii) descumprimento de algumas competências do parceiro ofertante-demandante; (viii) falhas nas prestações de contas; (ix) falhas nos controles de participação dos beneficiários em eventos e de ofertas dos cursos; e (x) atrasos nos pagamentos em prol dos alunos.
3. Ao apreciar o feito, o TCU prolatou o Acórdão 2802/2016-TCU-Plenário e, por meio do item 9.1, determinou a audiência dos responsáveis pelos injustificados atrasos em relação à certificação de mais de 7 mil alunos, além da oitiva da Secretaria de Educação Profissional e Tecnológica do Ministério da Educação (Setec - Mec) sobre as ações adotadas pelo órgão para impedir a continuidade das demais irregularidades.
[...]
8. Após a análise final do feito, a Secex-TO opinou pela rejeição das razões de justificativa dos responsáveis para lhes aplicar a multa prevista no art. 58, II, da Lei nº 8.443, de 1992, e pelo acolhimento das respostas à oitiva pela Setec - MEC, dando por cumprida a recomendação consignada no item 9.3 do aludido Acórdão 2.802/2016.
9. Incorporo o parecer da unidade técnica a estas razões de decidir, sem prejuízo de tecer as considerações que se seguem. [...] (Grifou-se o que se relaciona com as impugnações recursais formalizadas) .
EXAME DE ADMISSIBILIDADE
Reiteram-se os exames de admissibilidade propostos nas instruções precedentes desta unidade (peças 162 e 163) , corroboradas pelo despacho do Exmo. Ministro Augusto Nardes, relator dos recursos, ocasião em que foi deferida a suspensão dos efeitos dos 9.1, 9.4 e 9.6 do acórdão recorrido (peça 166) .
EXAME DE MÉRITO
Delimitação do recurso
Constitui objeto do presente recurso definir se há razão para afastar ou minorar as multas aplicadas por meio da decisão recorrida.
Dos pressupostos para a aplicação de multa
Os recorrentes defendem o afastamento das multas que lhes foram imputadas com base nos argumentos adiante sumariados.
O recorrente George Lauro Ribeiro de Brito levanta as seguintes alegações:
i) informa histórico legislativo da instituição da Agência Tocantinense de Ciência, Tecnologia e Inovação (Agetec) , a partir da Medida provisória 1, de 1/1/2015, e alterações (MP 6, de 3/3/2015, MP 14/2015, de 1/4/2015, MP 28, de 29/5/2015, e MP 40, de 26/6/2015) ; com a edição da Lei 2.986/2015, a Agetec teria sido definitivamente implantada;
ii) alega vasto campo de atuação do dirigente máximo da Agetec;
iii) destaca os seguintes marcos temporais:
¿ teria tomado posse como Presidente da Agetec em 1/1/2015, quando passou a responder pelas ações do Pronatec no âmbito do Estado do Tocantins;
¿ tais ações teriam se iniciado em 2013, mas em pasta diversa da administração direta do Estado;
¿ apenas a partir da Lei 2.986/2015 a Agetec teria passado a integrar a Administração indireta do Estado, de fato e de direito;
iv) sustenta que, ao tomar posse no cargo, teria buscado levantar as necessidades mais urgentes relativas ao Pronatec; acresce que, 'ao identificar as lacunas recebidas e sem as quais não poderia ultimar efetivamente os trabalhos, tratou de executar aquelas independentes de pendências para que assim formasse equipes e grupos de trabalhos capazes de preencher tais lacunas'; então, teria providenciado 'os respectivos atos de expedição de editais de processos seletivos, atos de designação e resoluções sobre a execução do Pronatec no âmbito daquela agência [Ofício 3/2017, de 11/1/2017]'; alega que tais providências não se relacionavam aos processos recebidos da pasta anteriormente incumbida da tarefa; posteriormente teriam se iniciado 'as tratativas para as providências no sentido de remeter os processos recebidos da [anterior pasta] para a CGE' [referencia parecer anexo]; com a devolução dos processos, teriam sido elucidados os seguintes fatos:
'- atraso de pagamentos de auxilio alimentação e transporte para estudantes em diversos Municípios;
- atraso em diversos pagamentos de horas aulas ministradas por professores em diversos Municípios;
- elevado número de evasão de estudantes nos cursos técnicos iniciados em 2014 em diversos Municípios;
- atraso na entrega de certificados para os cursos de Formação Iniciada e Continuada (FIC) ministrados e concluídos em 2013 e 2014;
- desistência de diversos professores do Programa por falta de pagamento de horas-aulas efetuadas e por não obter resposta do Governo do Estado'. 
v) sustenta que teria sido iniciado 'o levantamento de todos os alunos matriculados e os concluídos em 2013 e 2014, bem como de professores e coordenadores locais, além dos bolsistas que tinham ministrado cursos'; acresce que 'também foi levantado todos os pagamentos tanto de auxílio a estudantes como pagamento de professores'; prossegue afirmando que, 'nesse ponto, foram efetivados os respectivos pagamentos conforme demonstra o MEMO 435/2015/AGETEC/GEPT' (referencia documento anexo) ; prossegue informando que teria buscado controlar a 'frequência e participação dos alunos, para, tão somente, após tal constatação, efetivar-se a respectiva certificação dos cursos de Formação Iniciada e Continuada'; alude à 'dificuldade em proceder o levantamento dos alunos a serem certificados, vez que a relação oriunda da gestão anterior não continha assinaturas, dados de frequência, relatório de bolsistas e as notas (muitos professores não deram as notas por conta da falta de pagamento das bolsas) , conforme demonstram cópias de reportagens divulgadas na mídia local [referencia documento anexo]'; alega dificuldade adicional em razão de os telefones da Agência estarem cortados (referencia documento anexo) , 'ausência de contrato com os correios e a falta de verba que possibilitasse o levantamento no local, porque a verba do Pronatec não permite pagamento de diárias para tal fim'; conclui que tais limitações teriam permitido 'concluir a etapa de análise e verificação de documentos para possível certificação ao final do exercício do ano de 2015' e que, 'sem tais dados, não seria possível emitir os certificados com segurança, a exemplo, s. m. j., do que supostamente fora feito quando da emissão das declarações de conclusão emitidas ainda naquela gestão, cujas cópias ou registros não foram encontrados nos arquivos da citada [pasta que gerenciava o Pronatec antes de 2015], mas foram citadas pelo ex-secretário';
vi) explica que, após as sobreditas providências e subsequente solicitação da área técnica da Agetec responsável pelo Pronatec, pode-se iniciar o procedimento de aquisição e confecção dos diplomas/certificados (referencia documento anexo) ; informa que teria efetivado o empenho orçamentário em 8/7/2015 e posterior assinatura do contrato, comunicando tais medidas ao setor competente para monitoramento e solicitações de expedição de certificados (referencia documentos anexo) ; conclui que teria adotado todas as medidas sob sua responsabilidade para que os certificados pudessem ser impressos e entregues, acrescendo que, 'se não foram confeccionados e entregues é porque a área técnica não havia conseguido todos os documentos necessários para com segurança entregar os referidos certificados a quem realmente havia concluído o curso, da mesma forma que estava sendo feito com os pagamentos das bolsas atrasadas aos estudantes que participaram de Cursos FIC em 2014';
vii) sustenta que, ao ser instada a iniciar a produção gráfica, a empresa contratada teria alegado impossibilidade de prestar o serviço naquele momento para o Governo do Estado, 'haja vista que o Estado estava naquele momento inadimplente com a mesma em outros processos licitatórios [e, com] a proximidade do encerramento do exercício financeiro de 2015, e a possibilidade de nova abertura do orçamento só viria a ocorrer em meados de março de 2016 para somente a partir daí poder receber pelo serviços que seriam executados (...) '; alega que, diante de tal impasse, e 'considerando que as primeiras turmas de cursos técnicos iniciados em 2014, concluiriam o curso somente no início de 2016, a área técnica, mesmo contra a vontade, entendeu que deveria aproveitar para fazer uma única viagem aos municípios para entrega de todos os certificados para os alunos concluintes dos cursos FIC em 2014 (que deveriam ter sido entregues pela gestão anterior) e os diplomas para os alunos dos cursos técnicos que finalizariam no início de 2016'; acresce que, 'se considerarmos que os cursos concluídos em 2014 foram todos FIC e que, segundo o gestor da [pasta anteriormente responsável pelo Pronatec], todos receberam declarações de conclusão do curso e que por conta disso não existia prejuízo para nenhum aluno de efetiva comprovação para participar de qualquer certame para emprego ou atividade laboral'; menciona que os certificados já emitidos eram suficientes para os concluintes de 2014 exercerem sua liberdade laborativa, argumentando que não teria havido prejuízo profissional, uma vez que, segundo alega, não haveria legislação que exija diploma, sendo bastante o certificado devidamente atestado pela instituição de ensino;
viii) alega que em 27/1/2016 a Agetec teria sido incorporada à administração direta do Estado do Tocantins, à qual ficaram vinculadas as ações do Pronatec, ocasião em que o recorrente passou a não mais responder por elas; defende que referidos redesenhos da estrutura administrativa comprometem as ações e que a responsabilização pelas falhas não deveria recair sobre os gestores das pastas por não terem controle sobre tais dinâmicas; 
ix) invoca o princípio da intranscendência subjetiva das sanções, que proibiria penalizar administrações atuais por atos de gestões anteriores;
x) alude suscintamente à dosimetria da pena;
xi) informa que suas contas teriam sido aprovadas pelo órgão de controle interno do Estado do Tocantins (referencia documentos anexos) ;
A recorrente Flavilene Maria Bueno Coelho aduz o seguinte:
i) menciona histórico legislativo de criação da Agetec, já referenciado nas alegações recursais do Sr. George Lauro;
ii) informa que teria sido cedida pelo Ministério Público Federal ao Governo do Estado do Tocantins e lotada na Agetec, onde passou a exercer o cargo de Superintendente de Desenvolvimento Científico e Tecnológico (Portaria PGR 396, de 15/5/2015 e DOE de 4/5/2015) ; sustenta que desenvolvia apenas atividades inerentes a ciência e pesquisa, sem acesso ao Pronatec - Bolsa Formação ou outros programas executados pela Agetec; 
iii) alega que, com a extinção da Agetec em fevereiro/2016, as ações do Pronatec teriam sido distribuídas à Secretaria de Educação, Juventude e Esportes (Seduc) , para a qual teria sido nomeada (Superintendência de Programas da Educação Profissional) em 9/3/2016 (referencia documento anexo) ; sustenta que referido cargo não teria competência de gestor/ordenador de despesa, visto que os atos do Superintendente careceriam em qualquer hipótese de autorização do Secretário de Estado ou do Subsecretário; seu cargo estaria limitado a tarefas administrativas e pedagógicas; alega que apenas após sua nomeação neste segundo cargo teria tomado altura dos diversos programas gerenciados pela Superintendência que não se limitavam ao Pronatec - Bolsa Formação; sustenta que as ações questionadas pelo TCU seriam relativas ao Pronatec - Bols Formação Estudante e Bolsa Formação Trabalhador e anteriores à data em que assumiu o cargo na sobredita Superintendência; sustenta que sua primeira providência no cargo teria sido identificar diversas inconsistências no Pronatec (e Repasse 702-Seduc) , dentre as quais os seguintes: 
 (1) Repasse 529-Agetec:
- alunos matriculados com documentação incompleta e/ou incorreta;
- dificuldade na localização e contato com alunos remanescentes dos PRONATEC visto que os telefones e e-mails já estavam desatualizados;
- foi necessário que a Secretaria da Educação interviesse junto as Diretorias Regionais e Diretores de Escolas para localizar os ex alunos e solicitar a documentação necessária para a emissão de CERTIFICADOS;
- alto índice de evasão por parte dos alunos por falta de pagamento do auxílio;
- atraso de pagamentos de auxilio alimentação e transporte para estudantes em diversos Municípios;
- atraso em diversos pagamentos de horas aulas ministradas por professores em diversos Municípios;
- atraso na entrega de certificados para os cursos de Formação Iniciada e Continuada (FIC) ministrados e concluídos em 2013 e 2014;
- desistência de diversos professores do Programa por falta de pagamento de horas-aulas efetuadas e por não obter resposta do Governo do Estado [negritos do original];
 (2) Repasse 702-Seduc:
- elevado índice de evasão por parte dos alunos por falta de pagamento dos auxílios alimentação e transporte;
- atraso de pagamentos de auxilio alimentação e transporte para estudantes em diversos Municípios;
- atraso em diversos pagamentos de horas aulas ministradas por professores em diversos Municípios;
- alunos com os cadastros desatualizados no sistema de controle do FNDE, o SISTEC;
- alunos matriculados sem a documentação completa, necessárias para a confirmação das matriculas e expedição de certificados e diplomas;
- falta de professores causados pelo atraso no pagamento das horas trabalhadas. [Negritos constam do original].
iv) sustenta que, em razão de trâmites burocráticos sob a responsabilidade do Ministério da Educação (FNDE) e do Banco do Brasil, os recursos financeiros que estavam disponíveis à Agetec na data de sua extinção (fev/2016) apenas em 6/5/2016 tornaram-se disponíveis para a nova unidade responsável (Superintendência da Seduc) [referencia documento anexo]; antes disso, segundo defende, a Seduc estaria sem recursos, o que lhe impedia emitir empenhos, liquidar despesas e efetuar pagamentos com recursos do Pronatec;
v) atribui omissão de gestões anteriores no sentido de não ter sido concluída a instrução dos dossiês dos alunos, 'sendo necessário destacar uma equipe para entrar em contato com os diretores Regionais de Ensino e Diretores das Escolas nos Municípios onde foram ministrados os cursos para que se conseguisse concluir a coleta dos documentos'; paralelamente teria sido solicitado ao 'setor de Tecnologia da Informação que desenvolvesse um programa para extrair do SISTEC (programa do governo federal onde se insere alguns dados dos alunos) informações como nome, curso no qual estava matriculado, município onde os alunos fizeram o curso, para que a confecção dos diplomas em meio digital fosse mais rápida'; acresce que 'o responsável pela TI desenvolveu o programa em dois dias e passamos a confeccionar os certificados em meio digital para depois enviar a gráfica'; alega que, mesmo ante a mora na liberação dos recursos financeiros, teria sido efetivada a adesão à Ata de Registro de Preços 1/2015 (Contrato 14/2016) para impressão dos diplomas; sustenta que 'o arquivo, contendo os certificados somente pode ser enviado para a gráfica para serem impressos, após o recebimento da complementação e conferência de todos os documentos que faltavam dos alunos matriculados no programa, necessários para a validação e entrega dos certificados';
vi) enfatiza que 'o lapso de tempo entre a posse desta requerente, a liberação do recurso do PRONATEC, a complementação dos dossiês dos alunos e entrega dos certificados foi extremamente exíguo se comparado com o período em que os Gestores da SEDECTI e da AGETEC tiveram para executar o trabalho e certificar os alunos do programa nos exercícios de 2013, 2014, 2015 e início do ano de 2016'; alega, adicionalmente, mudanças na titularidade da Seduc no período de 16/6/2016 a 27/7/2016, o que teria contribuído para o atraso das providências administrativas referentes à confecção, impressão e distribuição dos certificados;
vii) sustenta que, apesar das dificuldades relatadas, em dezembro/2016 teriam sido entregues diplomas dos alunos de Palmas/TO; também teriam sido enviados aos órgãos regionais do Estado os diplomas de alunos do interior do Estado (referencia documentos anexos) ;
Análise
Preliminarmente, cumpre analisar eventual prescrição da pretensão punitiva por parte do TCU no caso em apreço. Sobre a matéria existem diversos posicionamentos de órgãos do Poder Judiciário aludindo ao lapso de cinco anos constante em normas vocacionadas ao direito público (p. ex. STF: MS 32.201, 1ª Turma, Rel. Min. Luís Roberto Barroso, DJe 29.3.2017; STJ: REsp 1.057.754-SP, 1ª Turma, Rel. Min. Luiz Fux, DJe 14/4/2010; RESP 894539, 2ª Turma, Rel. Min. Herman Benjamin, DJe 27/8/2009; REsp 1.480.350-RS, Rel. Min. Benedito Gonçalves, DJe 12/4/2016; TRF-5ª Região: AC 200980000021504. Rel. Des. Fed. Ivan Lira de Carvalho, DJe 16/5/2016; TRF-2ª Região: AG 201002010063676. Rel. Des. Fed. Reis Friede, DJe 19/11/2011; e TRF-1ª Região: AC 2003.40.00.001284-2. Rel. Juiz. Tourinho Neto, DJe 7/5/2010, dentre outros) . Lê-se no Informativo 858 do Supremo Tribunal Federal (STF) , divulgado em 3.4.2017:
[...]. Inicialmente, a Turma assinalou que a lei orgânica do TCU, ao prever a competência do órgão para aplicar multa pela prática de infrações submetidas à sua esfera de apuração, deixou de estabelecer prazo para exercício do poder punitivo. Entretanto, isso não significa hipótese de imprescritibilidade. No caso, incide a prescrição quinquenal, prevista na Lei 9.873/1999, que regula a prescrição relativa à ação punitiva pela Administração Pública Federal Direta e Indireta. Embora se refira a poder de polícia, a lei aplica-se à competência sancionadora da União em geral. [...]. (MS 32.201/DF, 1ª Turma, Rel. Min. Luís Roberto Barroso, DJe 29.3.2017) .
No voto que guiou a referida decisão da 1ª Turma do STF, o Ministro Luís Roberto Barroso abordou didaticamente o tema, inclusive no que concerne (i) ao referencial normativo adotado pelo TCU para uniformizar a questão internamente (Acórdão 1441/2016-TCU-Plenário) e (ii) aos marcos iniciais, interruptivos e suspensivos da contagem do prazo prescricional atinente à atividade sancionadora do TCU. Especificamente quanto ao marco inicial, valem também as ponderações consignadas no parecer da Procuradoria-Geral da República lançado naqueles autos e, na sessão de julgamento, pela Min. Rosa Weber.
Não obstante a inclinação delineada nos precedentes antes citados do Poder Judiciário, por meio do Acórdão 1441/2016-TCU-Plenário (Redator Min. WALTON ALENCAR RODRIGUES, sessão de 8/6/2016) , o TCU apreciou incidente de uniformização de jurisprudência, dirimindo divergência jurisprudencial até então existente no âmbito deste Tribunal quanto à prescrição da pretensão punitiva nos processos de sua competência administrativa (Lei 8.443/1992, art. 1º, X e art. 3º c/c RI/TCU, art. 91) . Na ocasião, fixaram-se os seguintes entendimentos que permanecem orientando julgados da Corte (enunciados da Diretoria de Jurisprudência/TCU) :
A pretensão punitiva do TCU subordina-se ao prazo geral de prescrição indicado no art. 205 da Lei 10.406/2002 (Código Civil) , dez anos. (Acórdão 1441/2016-TCU-Plenário, Redator Min. WALTON ALENCAR RODRIGUES) . 
A prescrição da pretensão punitiva do TCU é contada a partir da data de ocorrência da irregularidade sancionada, nos termos do art. 189 da Lei 10.406/2002 (Código Civil) . (Acórdão 1441/2016-TCU-Plenário, Redator Min. WALTON ALENCAR RODRIGUES) . 
O ato que ordenar a citação, a audiência ou oitiva da parte interrompe a prescrição da pretensão punitiva do TCU, nos termos do art. 202, inciso I, da Lei 10.406/2002 (Código Civil) . A prescrição recomeça a contar da data do ato que motivou a interrupção, nos termos do art. 202, parágrafo único, parte inicial, do Código Civil. (Acórdão 1441/2016-TCU-Plenário, Redator Min. WALTON ALENCAR RODRIGUES) . 
A prescrição da pretensão punitiva do TCU será suspensa toda vez que a parte apresentar elementos adicionais de defesa ou quando forem necessárias diligências em razão de algum fato novo trazido pela parte, não suficientemente documentado nas manifestações processuais. A paralisação da contagem do prazo prescricional ocorrerá no período compreendido entre a juntada dos elementos adicionais de defesa ou da peça contendo o fato novo e a análise dos referidos elementos ou da resposta à diligência, nos termos do art. 160, § 2º, do Regimento Interno do TCU. (Acórdão 1441/2016-TCU-Plenário, Redator Min. WALTON ALENCAR RODRIGUES) .
Portanto, a matéria atinente à prescrição da pretensão punitiva por parte do TCU encontra-se assim assentada no âmbito administrativo desta Corte de Contas (RI/TCU, art. 91) . Repassando os principais critérios do Acórdão 1441/2016-TCU-Plenário aplicáveis ao presente caso, tem-se: i) conta-se o prazo a partir dos fatos irregulares ensejadores da sanção; ii) a contagem é interrompida por ato que ordenar a citação, a audiência ou oitiva da parte; e iii) considera-se o prazo prescricional de dez anos.
No caso destes autos, o ato que ordenou as audiências das partes foi materializado pelo Acórdão 2802/2016-TCU-Plenário, prolatado na sessão de 1/11/2016, quanto a ambos os recorrentes (peça 54) .
Portanto, segundo os critérios do Acórdão 1441/2016-TCU-Plenário, nesta data (1/11/2016) interrompeu-se o prazo prescricional para cada responsável, reiniciando-se a contagem até a prolação da decisão que veiculou a sanção - Acórdão 629/2018-TCU-Plenário (sessão de 21/3/2018) , ora recorrido. 
0. As sanções aplicadas derivam do fato de os recorrentes não terem providenciado a certificação e expedição dos diplomas de alunos do Pronatec no Tocantins. Os fatos remontam aos anos de 2015 e 2016, quando os recorrentes exerceram seus cargos na administração estadual. A partir deste marco inicial, consumou-se menos de dois anos até a prolação do Acórdão 2802/2016-TCU-Plenário (1/11/2016) , que interrompeu a prescrição; a partir daí (reinício da contagem) , transcorreram um ano, quatro meses e dezoito dias até a prolação do acórdão sancionatório (sessão de 21/3/2018) .
0. Portanto, contam-se menos de dez anos até a interrupção da prescrição e desta até a prolação do acórdão sancionatório. Nesse quadro, não emerge a prescrição da pretensão punitiva por parte do TCU nestes autos, conforme as balizas do Acórdão 1441/2016-TCU-Plenário.
Quanto ao mérito, não assiste razão ao recorrente George Lauro Ribeiro de Brito.
Apenas repisa argumentos anteriores, refutados de forma fundamentada pela unidade técnica que instruiu o feito na fase que precedeu a decisão recorrida, sendo tal avaliação corroborada pelo Relator a quo. Não junta nesta fase processual documento capaz de demonstrar fato que permita modificar referido entendimento. 
A promulgação da Lei 2.986/2015, em 13/7/2015, não pode ser tomada como marco da instituição formal da Agetec, visto que desde 1/1/2015 a entidade administrativa estava juridicamente respaldada por sucessivas medidas provisórias. Não havendo nos autos comprovação ou sequer notícia de que tais diplomas provisórios tenham perdido validade ou tenham sido declarados inconstitucionais pelo órgão judiciário competente, é de se presumir que emanavam desde suas publicações todos os efeitos jurídicos próprios de uma lei (Constituição Estadual/TO, art. 27, § 3º) . Portanto, juridicamente, a Agetec encontrava-se apta a operar desde 1/1/2015, quando publicada a primeira medida provisória e o recorrente foi nomeado seu dirigente máximo. Tanto é assim que o recorrente praticou variados atos administrativos com normalidade desde muito antes da promulgação da sobredita lei (peça 95, p. 26-30 e 31-33; peça 96, p. 25-28) .
Também a suposta amplitude de atribuições da Agetec não deve ser considerada como argumento capaz de elidir a sanção veiculada por meio da decisão recorrida. É consabido que toda e qualquer estrutura administrativa responsável por políticas públicas voltadas à educação terá sempre vasto campo de atuação em razão de a matéria interagir com praticamente todos os campos da atuação governamental. Em respeito ao princípio da isonomia, aceitar tal argumento equivaleria a conceder prévio e contínuo lenitivo para todos os gestores de órgãos/entidades responsáveis por políticas públicas na área de educação, frustrando o ferramental normativo posto pelo legislador para coibir falhas administrativas justamente prescrevendo sanções. O fato de ter procurado adotar as ações administrativas que não dependiam de saneamento prévio é apreciável positivamente, mas igualmente incapaz de elidir a omissão referente à confecção e distribuição dos certificados, porque inerente ao quotidiano administrativo, não havendo razão para valoração extraordinária da opção adotada.
A peça recursal não veio acompanhada de documento que comprove resistência da empresa contratada em executar o Contrato 25/2015 em razão de suposto débito anterior do Governo do Estado com a referida pessoa jurídica, razão porque não há como tomar em consideração tal alegação. Ademais, não é dado a pessoa que voluntariamente contrata com o Poder Público, condicionar o cumprimento do contrato a quitação de supostos débitos anteriores do Estado desvinculados da específica avença. Apenas se a inadimplência decorrer do próprio contrato atrairia a incidência do disposto na Lei 8.666/1993, art. 78, XV. Na circunstância narrada pelo recorrente, deveria a empresa buscar a satisfação de seus créditos pelas vias ordinárias próprias (administrativas e ou judiciais) conforme a origem de cada um, ocasião em que seria apurado, entre outras coisas, eventuais débitos da empresa para com o fisco estadual. Diante da indevida recalcitrância, caberia ao gestor fazer valer as prerrogativas que a legislação garante à Administração Pública, inclusive aplicando as sanções administrativas à contratada (Lei 8.666/1993, arts. 77, 78, I, 79, I, 80) e mesmo as normas do instrumento contratual (Contrato 25/2015, cláusulas Oitava, Nona, Décima Primeira e Décima Segunda) [peça 128, p. 18-22].
Também não merece aproveitamento ao caso concreto o princípio da intranscendência da culpa (pena) , visto que o recorrente está sendo sancionado por omissão concretamente verificada e perfeitamente delimitada no período de sua gestão (2015) , consubstanciada na ausência de demonstração quanto (i) à adoção de medidas concretas para a confecção e efetiva distribuição dos diplomas/certificados, (ii) à adoção de medidas jurídicas concretas para combater a dificuldade operacional gerada pela resistência da empresa contratada em dar cumprimento ao contrato e (iii) à existência de ato/fato alheio a sua vontade e/ou que extrapolasse a capacidade institucional do cargo que exerceu.
Cumpre, por fim, refletir sobre a dosimetria, ventilada suscintamente por este recorrente. Com fundamento no RI/TCU, art. 258, § 1º, foi editada a Portaria-TCU 7/2018, fixando em R$ 59.988,01, para o exercício de 2018, o valor máximo da multa a que se refere o art. 58, da Lei 8.443/1992. Por sua vez, o RI/TCU, art. 258, inciso II, prevê uma gradação de 5% a 100% deste montante para a referida sanção. O valor da multa aplicada no caso presente (R$ 10 mil) corresponde a cerca de 16,7% do valor máximo, devidamente situado dentro da moldura normativa. Portanto, presentes os pressupostos legais para a sanção e estando o valor de acordo com as balizas fixadas pelas normas de regência, e ausentes elementos de prova que autorizem apreciar contexto fático diverso do que ensejou a modulação da pena, não emerge pressuposto objetivo para afastá-la ou minorá-la no caso do recorrente George Lauro Ribeiro de Brito.
Não custa anotar que a problemática atinente à proporcionalidade na gradação das sanções administrativas e/ou multas civis derivadas de irregularidades na Administração Pública tem sido objeto de contínua discussão no âmbito do Poder Judiciário [p.ex. STJ: REsp 1457255/PR, Rel. Min. Napoleão Nunes Maia Filho, 1ª Turma, DJe 20/8/2014 e AgRg no AREsp 73.968/SP, Rel. Min. Benedito Gonçalves, 1ª Turma, DJe 29/10/2012; TRF-1ª Região: AC 00033215120104014002, Rel. Des. Federal Olindo Menezes, eDJF1 17/7/2015, AC 0000664-72.2009.4.01.3000/AC, Rel. Des. Federal Olindo Menezes, 4ª Turma, e-DJF1 10/12/2014; AC 0005400-05.2002.4.01.3801/MG, Rel. Juiz Federal Marcelo D. da Costa, 2ª Turma Suplementar, e-DJF1 12/7/2013; TRF-2ª Região: AC 0010738-77.2006.4.02.5001, Rel. Des. Federal Guilherme C. de Castro, 6ª Turma Especializada, disponib. 30/8/2010; TRF-5ª Região. AC 581930/RN, Rel. Des. Federal Rubens de M. Canuto (Convocado) , 1ª Turma, DJe 22/9/2015, dentre outros].
Não assiste completa razão à recorrente Flavilene Maria Bueno Coelho, embora seja possível reconhecer atenuante à conduta omissiva valorada por meio da sanção impugnada.
Em geral, os argumentos recursais não são suficientes para afastar os fundamentos da multa que lhe foi aplicada (omissão concretamente verificada e no período em que respondeu por ações do Pronatec (2016) ) . O fato de o cargo por ela ocupado não estar formalmente incumbido da função de ordenador de despesa não elide sua responsabilidade no caso presente (auditoria) , visto que a jurisdição do TCU alcança qualquer agente responsável por atos que envolva aplicação de recursos de origem federal, ainda que não impliquem dispêndios diretos. A circunstância de ser ou não ordenador de despesa só tem relevância em processos de julgamento de contas ordinárias de dada unidade administrativa-orçamentária (Lei 8.443/1992, art. 1º, I, art. 5º, I, VI e VII e art. 104) . A sanção prevista no art. 58, II e III, aplica-se a quaisquer responsáveis, ordenadores de despesa ou não, conforme a prescrição geral prevista na própria Lei 8.443/1992, art. 56. A título meramente ilustrativo, poderia o TCU (e o faz cotidianamente) aplicar a referida sanção a um membro de comissão de licitação que contrarie alguma norma legal ou regulamentar, mesmo quando disto não derive prejuízo ao erário e mesmo não sendo o dito agente ordenador de despesa.
A circunstância de os recursos financeiros sob guarda da Agetec quando de sua extinção (fevereiro/2016) terem sido disponibilizados à pasta que assumiu o encargo do Pronatec apenas em maio/2016 não socorre a recorrente no caso presente porque, nestes autos, só se encontra ato concreto de sua lavra (impressão e envio dos certificados) sete meses depois de tal disponibilização (dezembro/2016) , após ter sido notificada pelo TCU acerca da omissão.
A peça recursal não veio acompanhada de documentação hábil para comprovar a sequência de providências narrada com o fim de justificar as dificuldades operacionais (destacamento de equipes para entrar em contato com diretores, atuação do setor de tecnologia da informação, confecção do arquivo digital dos certificados etc) , razão porque estacionam no campo das alegações e, assim, revelam-se de pouca valia para combater os fundamentos da sanção. Também não junta prova da alegada alternância na titularidade da Pasta, fator alegadamente prejudicial à concretização dos atos procedimentos administrativos em questão.
Por outro lado, é dever reconhecer que vieram aos autos com o recurso da Sra. Flavilene Maria Bueno Coelho documentos que permitem demonstrar circunstância relevante, cuja lacuna foi negativamente valorada pela unidade técnica que instruiu o feito e, ante a concordância expressa manifestada no Voto por Sua Excelência o Relator a quo, infere-se ter sido considerada para a aplicação da sanção.  Trata-se do envio e recebimento dos diplomas/certificados a partir de dezembro/2016. Antes de tratar da documentação que acompanha a peça recursal, cumpre repisar a manifestação da unidade técnica, reproduzida no Relatório que integra a decisão recorrida:
[...]
56. Também não foi disponibilizado qualquer documento indicativo de que as DRE´s receberam os certificados e diplomas impressos para distribuição, nem nota fiscal de faturamento dos serviços. Esse conjunto de lacunas não permite que uma parte considerável das justificativas e alegações seja acolhida, ante a ausência de comprovação documental. [...]. [Grifou-se].
No voto (proposta de deliberação) que guiou a decisão recorrida consta:
[...]. 
8. Após a análise final do feito, a Secex-TO opinou pela rejeição das razões de justificativa dos responsáveis para lhes aplicar a multa prevista no art. 58, II, da Lei nº 8.443, de 1992, e pelo acolhimento das respostas à oitiva pela Setec - MEC, dando por cumprida a recomendação consignada no item 9.3 do aludido Acórdão 2.802/2016.
9. Incorporo o parecer da unidade técnica a estas razões de decidir, sem prejuízo de tecer as considerações que se seguem. [...].
Portanto, a ausência de comprovação de recebimento por parte das Diretorias Regionais de Educação (DRE's) localizadas no interior do Estado do Tocantins foi valorada negativamente e contribuiu para rejeição das razões de justificativa à época da análise, isto é, para reforçar a percepção de que a medida exigível da recorrente (confecção dos certificados) não teria sido eficaz, pois não havia provas de terem chegado às subunidades do interior responsáveis pela distribuição aos alunos. Assim, presume-se que integrou o contexto fático negativo censurado pelo TCU e contribuiu para sua valoração. Entretanto, com a peça recursal vieram aos autos documentos capazes de respaldar a conclusão benéfica à recorrente de que os diplomas/certificados confeccionados a partir de dezembro/2016 e enviados (pela Secretaria de Educação em Palmas) foram recebidos por muitas DRE's (incluindo a DRE de Palmas) , embora não haja evidência inequívoca quanto a todas as subunidades, conforme adiante sintetizado (peças 139 a 147) :
	Diretoria Regional de Educação
	Documento/informação
	Localização nos autos

	Gurupi
	Ofício DIRGRP [número ilegível], de 24/1/2017. Atesta recebimento dos certificados, listando cursos/escolas/modalidades.
	Peça 139
p. 119-120

	Miracema
	Ofício DIRM 31, de 1/2/2017. Atesta recebimento dos certificados, listando cursos/escolas/modalidades.
	Peça 140
p. 47-48

	Dianópolis
	Ofício [ilegível]/Assessoria Pedagogia/DRE-Dianópolis, de 26/1/2017. Relata haver escolas que ainda não haviam conseguido entregar os certificados por dificuldades em localizar os alunos e que os documentos ficariam guardados nas escolas, o que permite inferir ter recebido os certificados enviados a partir da capital do Estado.
	Peça 142
p. 56

	Tocantinópolis
	Memorando 3/2017/CEJSP, de 18/1/2017. Diretor Regional (Darcinópolis) informa que certificados estavam a disposição dos alunos, o que permite inferir que tenham sido recebidos.
	Peça 143
p. 108

	Palmas
	Mem. 2/2017/APGA, de 8/2/2017. Supervisor regional do Pronatec (DRE Palmas) informa recebimento dos certificados.
	Peça 144
p. 4

	Pedro Afonso
	Ofício 10/2017/EEAN, de 2/2/2017. Diretor (Bom Jesus do Tocantins) informa que certificados estavam a disposição dos alunos, o que permite inferir que tenham sido recebidos.
	Peça 145
p. 27

	Paraíso
	Memorando 36/2017/SRSGF/Paraíso, de 6/2/2017. Atesta recebimento dos certificados, listando cursos/escolas/modalidades.
	Peça 146
p. 83-84

	Araguatins
	Ofício SGD [sem número], de 1/2/2017. Atesta recebimento dos certificados, listando cursos/escolas/modalidades.
	Peça 147
p. 49

	Araguaína
	Não consta documento unificado atestando recebimento. Mas constam listagens de alunos com assinaturas ao pé direito da página com a indicação 'Responsável pela Regional'.
	Peça 141
p. 2-34

	Arraias
	Não consta documento unificado atestando recebimento. Mas constam listagens de alunos com assinaturas ao pé direito da página com carimbo de Leandro Albino Sousa, um número de matrícula e a indicação 'Coord. Administrativo do Pronatec'. Consta também Memorando 1/2017, de 27/1/2017, por meio do qual um mobilizador de curso informa que certificados estavam a disposição dos alunos, o que permite inferir que tenham sido recebidos (Novo Alegre) . 
	Peça 141
p. 36-93

	Colinas
	Não consta documento unificado atestando recebimento. Mas consta uma listagem de alunos com assinatura ao pé direito da página com a indicação 'Responsável pela Regional'. Constam outras listagens assinadas ora por pessoa identificada como Leandro Albino Sousa ('Coord. Administrativo do Pronatec) , ora por pessoa identificada como Marivânia S. Mendes ('Coordenadora de EaD Pronatec') .
	Peça 145
p. 34-101

	Porto Nacional
	Não consta documento unificado atestando recebimento. Mas constam listagens de alunos com assinatura ao pé direito da página com a indicação 'Responsável pela Regional'. Há outras listagens do tipo sem assinatura neste local. Constam outras listagens assinadas por pessoa identificada como Leandro Albino Sousa ('Coord. Administrativo do Pronatec) .
	Peça 146
p. 86-157

	Guaraí
	Não consta documento unificado atestando recebimento. Há listagens do tipo sem assinatura no local 'Responsável pela Regional'. Constam outras listagens assinadas ora por pessoa identificada como Leandro Albino Sousa ('Coord. Administrativo do Pronatec) , ora por pessoa identificada como Marivânia S. Mendes ('Coordenadora de EaD Pronatec') .
	Peça 143
p. 2-

A par de não sanar por completo a irregularidade, pois tais providências foram adotadas cerca de nove meses após assumir o cargo e depois de ser instada pelo TCU, os documentos que vieram aos autos com a peça recursal afastam em larga medida a percepção de que os certificados não teriam sido recebidos pelas Diretorias Regionais de Educação. Isto é, até então, não havia provas de que a recorrente teria se desincumbido da tarefa que estaria a seu alcance - confeccionar os certificados e enviá-los às subunidades regionais. Referida percepção constituiu fundamento fático expressamente consignado pela unidade técnica de origem quando das análises das razões de justificativa, conforme trecho transcrito no Relatório que integra a decisão recorrida e antes detalhado. A efetiva distribuição/entrega dos certificados/diplomas aos alunos seria tarefa exigível apenas daquelas subunidades, no âmbito das respectivas circunscrições, haja vista não ser razoável exigir da gestora sediada na capital referida providência operacionalmente pulverizada no território do Estado. Portanto, ante a parcial reversão do quadro fático negativamente valorado que ensejou a sanção da recorrente Flavilene Maria Bueno Coelho e sua dosimetria por ocasião da decisão recorrida, entende-se haver, em tese, margem para abrandá-la por meio da redução do valor fixado, conforme o ponderado arbítrio do e. Colegiado julgador.
CONCLUSÃO
Das análises anteriores, ante os elementos constantes destes autos, o contexto normativo e as diretrizes jurisprudenciais aplicáveis ao caso, conclui-se: 
 (i) não haver razão para afastar a multa aplicada ao recorrente George Lauro Ribeiro de Brito [item 9 desta instrução]; e
 (ii) não haver razão para afastar totalmente a multa aplicada à recorrente Flavilene Maria Bueno Coelho, mas, ante a comprovação de fatos benéficos à recorrente e cuja não demonstração anterior compôs o juízo de valor negativo que culminou na sanção estipulada por meio do Acórdão recorrido, haver margem para reduzir-lhe o valor [item 10 desta instrução].
PROPOSTA DE ENCAMINHAMENTO
Ante o exposto, com fundamento no art. 48, da Lei 8.443/92, submetem-se os autos à apreciação superior, com a seguinte proposta de encaminhamento:
	a) conhecer do recurso interposto por George Lauro Ribeiro de Brito (CPF XXX.076.751-XX) e, no mérito, negar-lhe provimento (item 9 desta instrução) ;
b) conhecer do recurso interposto por Flavilene Maria Bueno Coelho (CPF XXX.603.660-XX) e, no mérito, dar-lhe provimento parcial para, conforme o ponderado arbítrio do e. Colegiado julgador, reduzir o valor da multa que lhe foi imposta por meio do subitem 9.4 do Acórdão 629/2018-TCU-Plenário (item 10 desta instrução) ; e
	c) dar conhecimento da deliberação que vier a ser proferida aos recorrentes e aos órgãos/entidades interessados, ressaltando-se que o relatório e o voto que o fundamentarem podem ser consultados no endereço www.tcu.gov.br/acordaos, no dia seguinte ao de sua oficialização". 
É o relatório.

8.1. Joao Felix Goncalves Barbosa (8879/OAB-TO) e outros, representando Paulo Henrique Ferreira Massuia.

Não atuou.

Auditoria. Irregularidade. Multas. Pedido de Reexame. Conhecimento. Elementos insuficientes para afastar a sanção imposta a um dos recorrentes e suficientes para minorar o valor daquela imposta a outra. Negativa de provimento. Provimento parcial. CIÊNCIA.

RELATÓRIO DE AUDITORIA (RA)

Secretaria de Recursos (SERUR.

Trago ao colegiado pedidos de reexame interpostos por George Lauro Ribeiro de Brito e Flavilene Maria Bueno Coelho contra o Acórdão 629/2018-TCU-Plenário, que rejeitou as razões de justificativa dos recorrentes e imputou-lhes multa individual no valor de dez mil reais.
2.	Inicialmente, ratifico o exame de admissibilidade constante do despacho de peça nº 166 para conhecer dos recursos, porquanto preenchidos os requisitos atinentes à essa espécie recursal.
3.	De pronto, rejeito a preliminar de prescrição da pretensão punitiva do Tribunal, arguida pelo Sr. George Lauro, e acolho o exame proferido pela Secretaria de Recursos, uma vez que o exame técnico fundamenta adequadamente os motivos da sua não ocorrência no presente caso, tornando-se desnecessário qualquer acréscimo àquela análise.
3.	No mérito, concordo com as conclusões da unidade técnica pugnando pela negativa de provimento do recurso de George Lauro Ribeiro de Brito e provimento parcial do apelo de Flavilene Maria Bueno Coelho, para reduzir o valor da multa que lhe foi imposta, incorporando às minhas razões de decidir os argumentos manejados na instrução técnica.
4.	No que tange às alegações recursais do Sr. George Lauro, confirmo a informação da análise técnica dando conta de que o recorrente, nessa fase processual, apenas "repisa argumentos anteriores, refutados de forma fundamentada pela unidade técnica que instruiu o feito na fase que precedeu a decisão recorrida, sendo tal avaliação corroborada pelo Relator a quo. Não junta nesta fase processual documento capaz de demonstrar fato que permita modificar referido entendimento". 
5.	Não procedem os argumentos de que a Agetec teria como marco inicial a promulgação da Lei Estadual 2.986/2015, de 13/7/2015, porquanto consta dos autos que a unidade administrativa estava juridicamente respaldada por sucessivas medidas provisórias, desde a primeira, datada de 1º/1/2015, quando o responsável foi nomeado seu dirigente máximo.
6.	Igualmente não procede o argumento de que a irregularidade de não entrega dos certificados dos treinamentos teria decorrido da amplitude de atuação da Agetec, como também não tem aptidão para alterar o acórdão recorrido a alegação do recorrente de ter procurado adotar todas as ações administrativas que não dependiam de saneamento prévio. Ainda que esse último argumento possa ser considerado positivamente, conforme indica o exame da Serur, não tem o condão de justificar a irregularidade que determinou a apenação.
7.	Ademais, concordo com o exame técnico quando assevera que:
"9.5 Também não merece aproveitamento ao caso concreto o princípio da intranscendência da culpa (pena) , visto que o recorrente está sendo sancionado por omissão concretamente verificada e perfeitamente delimitada no período de sua gestão (2015) , consubstanciada na ausência de demonstração quanto: (i) à adoção de medidas concretas para a confecção e efetiva distribuição dos diplomas/certificados, (ii) à adoção de medidas jurídicas concretas para combater a dificuldade operacional gerada pela resistência da empresa contratada em dar cumprimento ao contrato e (iii) à existência de ato/fato alheio a sua vontade e/ou que extrapolasse a capacidade institucional do cargo que exerceu".
8.	Além disso, a peça recursal não veio acompanhada de documento que comprove resistência da empresa contratada em executar o Contrato 25/2015 em razão de suposto débito anterior do Governo do Estado com a referida pessoa jurídica, razão porque não há como tomar em consideração tal alegação. Ademais, não é dado à pessoa que voluntariamente contrata com o Poder Público, condicionar o cumprimento do contrato a quitação de supostos débitos anteriores do Estado desvinculados da específica avença.
9.	Por fim, ainda no que tange ao recurso do Sr. George Lauro, considero que a multa aplicada observou o princípio da razoabilidade, conforme demonstra os fundamentos registrados no exame da unidade instrutiva.
10.	Em relação ao recurso da Sra. Flavilene Maria Bueno Coelho, em linha com o exame realizado pela unidade técnica, reconheço atenuante na sua conduta omissiva com potencial de reduzir o valor da multa aplicada.
11.	Com efeito, conquanto os argumentos recursais não tenham sido suficientes para afastar os fundamentos da multa aplicada, omissão concretamente verificada e no período em que respondeu por ações do Pronatec (2016) , concordo com a instrução da Serur quando afirma que "é dever reconhecer que vieram aos autos com o recurso da Sra. Flavilene Maria Bueno Coelho documentos que permitem demonstrar circunstância relevante, cuja lacuna foi negativamente valorada pela unidade técnica que instruiu o feito e, ante a concordância expressa manifestada no Voto por Sua Excelência o Relator a quo, infere-se ter sido considerada para a aplicação da sanção. Trata-se do envio e recebimento dos diplomas/certificados a partir de dezembro/2016".
12.	De fato, a ausência de comprovação do recebimento dos certificados por parte das Diretorias Regionais de Educação (DRE) localizadas no interior do Estado foi valorada negativamente e impactou na gradação da multa sugerida pelo relator original do feito. 
13.	Desta feita, conforme informa a instrução técnica, "com a peça recursal vieram aos autos documentos capazes de respaldar a conclusão benéfica à recorrente de que os diplomas/certificados confeccionados a partir de dezembro/2016 e enviados (pela Secretaria de Educação em Palmas) foram recebidos por muitas DRE's (incluindo a DRE de Palmas) , embora não haja evidência inequívoca quanto a todas as subunidades".
14.	Nesse contexto, concordo com a conclusão da unidade técnica de que: 
"10.7 A par de não sanar por completo a irregularidade, pois tais providências foram adotadas cerca de nove meses após assumir o cargo e depois de ser instada pelo TCU, os documentos que vieram aos autos com a peça recursal afastam em larga medida a percepção de que os certificados não teriam sido recebidos pelas Diretorias Regionais de Educação. Isto é, até então, não havia provas de que a recorrente teria se desincumbido da tarefa que estaria a seu alcance - confeccionar os certificados e enviá-los às subunidades regionais. Referida percepção constituiu fundamento fático expressamente consignado pela unidade técnica de origem quando das análises das razões de justificativa, conforme trecho transcrito no Relatório que integra a decisão recorrida e antes detalhado. A efetiva distribuição/entrega dos certificados/diplomas aos alunos seria tarefa exigível apenas daquelas subunidades, no âmbito das respectivas circunscrições, haja vista não ser razoável exigir da gestora sediada na capital referida providência operacionalmente pulverizada no território do Estado. Portanto, ante a parcial reversão do quadro fático negativamente valorado que ensejou a sanção da recorrente Flavilene Maria Bueno Coelho e sua dosimetria por ocasião da decisão recorrida, entende-se haver, em tese, margem para abrandá-la por meio da redução do valor fixado, conforme o ponderado arbítrio do e. Colegiado julgador".
15.	Assim, ponderada essa circunstância atenuante, acolho a proposição da Serur, no sentido de reduzir o valor da multa originalmente atribuída à recorrente, cuja redução arbitro em cinquenta por cento do valor originalmente imputado.
	 Ante o exposto, VOTO no sentido de que o Tribunal adote a deliberação que submeto à apreciação deste Colegiado.
TCU, Sala das Sessões Ministro Luciano Brandão Alves de Souza, em 3 de abril de 2019.
Ministro JOÃO AUGUSTO RIBEIRO NARDES 
Relator